【裁判字號】    95,上易,819
【裁判日期】    951227
【裁判案由】    贓物
【裁判全文】
臺灣高等法院高雄分院刑事判決         95年度上易字第819號
    上  訴  人  臺灣高雄地方法院檢察署檢察官
    被      告  甲○○
上列上訴人因被告贓物案件，不服臺灣高雄地方法院95年度易字
第1055號中華民國95年9 月27日第一審判決（起訴案號：臺灣高
雄地方法院檢察署95年度偵字第4242號），提起上訴，本院判決
如下：
    主  文
上訴駁回。
    理  由
一、公訴意旨略以：被告甲○○係址設高雄縣林園鄉○○○路29
    9 號之「聯強通訊行」負責人，其明知邱黃冠仲（原名邱黃
    俊彥、由檢察官另案偵辦）、柯子群（另案偵辦）及黃俊銘
    （另行通緝）3 人，分別持至其經營之通訊行販售如附表所
    示之手機，均係來路不明之贓物，仍基於故買贓物之概括犯
    意，連續自民國93年7 月30日起至94年8 月30日止，在上址
    通訊行，以附表所示之價格收購後，再轉售與不知情之他人
    謀利。嗣經警於94年12月8 日持搜索票在上開通訊行執行搜
    索，並扣得如附表所示讓渡切結書等物而查獲，因認被告涉
    有刑法第349 條第2 項之故買贓物罪嫌云云。
二、按犯罪事實應依證據認定之，無證據不得認定犯罪事實；次
    按不能證明被告犯罪者，應諭知無罪之判決，刑事訴訟法第
    154 條第2 項、第301 條第1 項分別定有明文。申言之，犯
    罪事實之認定應憑證據，如未能發現相當證據，或證據不足
    以證明，自不能以推測或擬制之方法，作為裁判基礎（最高
    法院40年台上字第86號判例意旨參照）；且認定犯罪事實所
    憑之證據，雖不以直接證據為限，間接證據亦包括在內，然
    而無論直接證據或間接證據，其為訴訟上之證明，須於通常
    一般之人均不致有所懷疑，而得確信其為真實之程度者，始
    得據為有罪之認定，倘其證明尚未達到此一程度，而有合理
    之懷疑存在而無從使事實審法院得有罪之確信時，即應由法
    院為諭知被告無罪之判決（最高法院76年台上字第4986號判
    例意旨參照）。
三、公訴人認被告甲○○涉有上開故買贓物罪嫌，無非係以證人
    邱黃冠仲、柯子群、黃俊銘之證言及扣案之讓渡切結書等為
    其主要論據。
四、訊據被告甲○○於原審及本院審理中雖不否認其為「聯強通
    訊行」之負責人，並確有向邱黃冠仲、柯子群及黃俊銘購入
    如附表所示手機之事實不諱，惟堅決否認有何故買贓物之犯
    行，辯稱：我在向客戶收購手機時，只能核對客戶之身分資
    料，經查核無誤，便予以收購，故無法得知客戶手機確實來
    源為何，所以才會有收購到贓物之情形，我如果知道是贓物
    ，不可能放在展示櫃供客人挑選，更不可能主動提供客戶讓
    渡切結書供電信警察查證等語。
五、經查：
（一）按刑法故買贓物罪所稱之「贓物」，指因財產上之犯罪所
      取得之財物而言（最高法院23年非字第37號判例意旨參照
      ）。本案被告於附表所示時間，各向柯子群、邱黃冠仲、
      黃俊銘等人收購如附表所示之各款手機等情，固有卷附之
      讓渡切結書38紙及借據1 紙可供憑認，其中自黃俊銘收購
      之2 支手機，一為黃俊銘行竊所得，一為侵占遺失物所得
      ，業據黃俊銘於警詢中自承屬實，並有被害人乙○○陳述
      明確；另自柯子群收購之7 支手機均為柯子群行竊而來，
      亦據柯子群於警詢中陳述無訛，固均足認定為贓物。惟自
      邱黃冠仲收購如附表所示之27支手機，據邱黃冠仲於原審
      審理時證稱，除其中僅有1 支手機係在高雄縣林園鄉王功
      國小前拾得等語（見原審卷第49頁至第50頁），係涉犯刑
      法第337 條侵占遺失物之罪，而為贓物外，餘26支均證稱
      為其朋友託售，故並無證據可以認定該26支手機係屬贓物
      ，是該部分不能成立故買贓物之罪，應無疑義。
（二）又故買贓物罪，以知情故買為要件，必須行為人確知其所
      故買者係贓物，否則，是否為贓物無此認識，即無由成立
      犯罪。本案被告係「聯強通訊行」之負責人，經營通訊器
      材（含中古手機）之買賣及維修，已據被告陳明在卷。就
      中古手機而言，此類二手物品之交易買賣，鑑於其交易金
      額非鉅，買受者多僅就產品外觀之新舊、有無損壞及功能
      是否故障等進行估價，出賣人亦無須負擔產品維修、保固
      或更換瑕疵品等售後服務，性質上屬於一次性之交易活動
      ，且買受人並無足夠能力得以針對出賣人身分、產品來源
      等進行確實之徵信，故有採取出具「讓渡切結書」之方式
      進行交易者，即由出賣人以書面聲明交易標的之來源正當
      、並非盜贓等事項，作為雙方權利義務之憑據，此種情形
      ，苟無特別情事足資認定買受人主觀上已經認知標的物之
      來源有疑，猶利用讓渡書藉以規避不法之情事，仍應認此
      舉業已符合前述徵信程序之要求。且刑法第349 條關於贓
      物罪之規定，係針對行為人故意收受、搬運、寄藏、故買
      或牙保贓物，而在事後助成他人財產犯罪目的之惡性予以
      處罰，並非藉此課一般人民以協助追贓之責。從而故買贓
      物之罪責成立與否，實取決於能否積極證明行為人於收受
      該財產標的時，對於該標的物之不明來源具有認識，並出
      於犯罪之故意予以收受，致使原所有權人難以追及或回復
      為斷。苟未能證明被告自始有此犯意，縱然該標的物確為
      被告所持有、使用或購入，均無從推斷被告於持有標的物
      之初，主觀上即具有贓物之不法認識。本案被告於短時間
      內自少數特定人購入多支手機，固屬可疑，惟其購入如附
      表所示之手機共有38支，除其中自邱黃冠仲購入之26支手
      機不能證明係屬贓物，無由成立故賣贓物罪，已見前述外
      ，另附表所示之手機均附有讓渡切結書，且該讓渡切結書
      不僅載明「如有來路不明或非法取得概由本人負一切法律
      責任」之詞，猶記明讓渡書人之姓名、住址及身分證號碼
      ，經查證結果，關於上開3 位出具讓渡書人之姓名及身分
      證號碼等資料均屬實在，而無虛偽假造之情，此觀卷附讓
      渡切結書及對照該3 人之警、偵、審筆錄前記載之年籍資
      料欄即明，顯見被告確實已盡其基本查證及徵信工作。
（三）另參以贓物罪本亦具有隱匿財產犯罪之性質，被告既藉由
      讓渡切結書載明上開手機出賣人之姓名、身分證號碼等足
      以特定出賣人為何人之相關資料，如有不法，循線追查，
      亦屬有跡可尋，據此，即難認定被告仍有知贓故買之認識
      與犯意。至被告縱未於收購手機時逐次詢問出賣人是否具
      有合法來源，然出賣人如有意隱瞞，被告實亦難以區辨真
      假，且如上述，此亦非其法律上之義務，是仍難據此而為
      不利於被告之認定。準此而論，被告辯稱已做好該做之查
      證，不知手機為贓物等語，即非不可採。
（四）本件被告主動提供23份客戶讓渡切結書供警方查證，嗣後
      警方又搜索扣押16份讓渡切結書，且邱黃冠仲所出售之如
      附表所示之27支手機，除其中僅有1 支手機係其拾得外，
      其餘26支究竟如何而來，警方亦無證據足以認定該26支手
      機係屬贓物，因此被告係因懷疑其所收購之手機有部分可
      能為贓物之情況下，遂主動請求電信警察幫忙查證，果如
      被告明知自己所收購之手機均係贓物，其豈有主動提供資
      料給警方查證，而入己於罪之理？其又怎可能將所收購之
      贓物擺放在展示櫃，而不另放置在隱密之處，讓自己之犯
      行曝光之理？
（五）綜上所述，足見被告所辯，尚可採信。本件依公訴人所舉
      事證，除不能證明附表所示之手機全屬贓物外，亦乏積極
      證據足以認定被告對經證明為贓物之手機，其主觀上有知
      贓故買之認識與犯意，此外，依卷附事證亦查無積極證據
      足證被告有故買贓物之犯行，其間仍有合理之懷疑存在。
      揆之前開法條規定及判例意旨，本件既不能證明被告犯罪
      ，自應諭知被告為無罪之判決。
六、原判決以不能證明被告甲○○犯故買贓物罪，而諭知被告甲
    ○○無罪之判決，經核並無違誤。檢察官上訴意旨，以被告
    另於本件判決前之93年7 月4 日起至94年12月3 日止，在其
    經營之「聯強通訊行」，明知邱黃冠仲（原名邱黃俊彥）、
    黃福仁及謝勝明持至其經營之通訊行販售之手機，均係來路
    不明之贓物，仍基於故買贓物之概括犯意，予以收購後，再
    轉售不知情之他人牟利，此部分事實，核與原審所認定之犯
    罪事實，犯罪時間緊接，手段相同，所犯罪名相同，顯係基
    於概括犯意反覆為之，為連續犯，屬裁判上一罪，為起訴效
    力所及，原審未及審酌，尚有未洽等為由，指摘原判決不當
    云云。然查：本件經原審判處被告無罪，本院亦認為附表所
    示手機除少部分為贓物外，其餘並無證據足證為贓物，況且
    被告亦無贓物之認識，故被告不成立故買贓物罪，因此檢察
    官上訴為無理由，應予駁回。
七、至臺灣高雄地方法院檢察署95年度偵字第27305 號、第1865
    9 號、第19141 號移送併辦意旨略以：(一)被告明知黃久源（
    另案偵辦）持至其經營之通訊行販售ＮＥＣ牌、型號Ｎ630
    ｉ之手機，係來路不明之贓物（該支手機為劉川榮所有，於
    94年11月間在騎車行經高雄縣大寮鄉○○村路上遺失），仍
    基於故買贓物之犯意，同年11月27日在上址通訊行，以10
    00元之代價購後，再轉售不知情之他人謀利；(二)被告明知邱
    黃冠仲於94年7 月6 日、94年7 月7 日持至其經營之通訊行
    販售之三星牌、T508型號手機1 支，及MOTO牌、C266型號手
    機1 支，係來路不明之贓物；(三)被告明知黃福仁於94年12月
    3 日持至其經營之通訊行販售之三星牌、X468型號手機1 支
    ，係來路不明之贓物，被告基於故買贓物之概括犯意收購後
    ，再轉售不知情之他人牟利，與上開被訴事實有連續犯之裁
    判上一罪關係，而應一併審理等情。然查被告起訴之犯罪既
    屬不能證明，而經原審判處無罪，本院駁回檢察官之上訴，
    無罪確定，則檢察官以被告另收購其他屬贓物之手機，縱屬
    實情，亦與本案無連續犯之裁判上一罪關係，本院無從併辦
    ，應退由檢察官另為適法之處理，附此敘明。
據上論斷，應依刑事訴訟法第368條，判決如主文。
本案經檢察官陳建年到庭執行職務。
中    華    民    國    95    年    12    月    27    日
                  刑事第二庭    審判長法  官  林正雄
                                      法  官  陳啟造
                                      法  官  黃壽燕
以上正本證明與原本無異。
本判決不得上訴。
中    華    民    國    95    年    12    月    27    日
                                      書記官  王婉蓉
附表：
                                      單位：新台幣（元）
 ┌──┬────┬───────┬─────┬────┐
 │編號│收購日期│收購手機型號  │向何人收購│收購價格│
 ├──┼────┼───────┼─────┼────┤
 │ 1  │93.7.30.│DBTEL 3268    │柯子群    │1500    │
 ├──┼────┼───────┼─────┼────┤
 │ 2  │93.7.31.│MOTO T191     │柯子群    │ 500    │
 ├──┼────┼───────┼─────┼────┤
 │ 3  │93.8.1. │MOTO T190     │邱黃冠仲  │ 300    │
 ├──┼────┼───────┼─────┼────┤
 │ 4  │93.10.2.│BENQ 620      │邱黃冠仲  │ 900    │
 ├──┼────┼───────┼─────┼────┤
 │ 5  │93.10.3.│GD 75         │邱黃冠仲  │ 350    │
 ├──┼────┼───────┼─────┼────┤
 │ 6  │93.10.4 │OKWAP 163     │邱黃冠仲  │1700    │
 ├──┼────┼───────┼─────┼────┤
 │ 7  │93.10.8.│GD 55         │邱黃冠仲  │ 800    │
 ├──┼────┼───────┼─────┼────┤
 │ 8  │93.10.8.│NOKIA 8250    │邱黃冠仲  │ 800    │
 ├──┼────┼───────┼─────┼────┤
 │ 9  │93.10.9.│MOTO E380     │邱黃冠仲  │1500    │
 ├──┼────┼───────┼─────┼────┤
 │10  │93.10.11│BENQ 560G     │邱黃冠仲  │ --     │
 ├──┼────┼───────┼─────┼────┤
 │11  │93.10.11│MOTO E380     │邱黃冠仲  │1500    │
 │    │        │NOKIA 3315    │          │ 450    │
 ├──┼────┼───────┼─────┼────┤
 │12  │93.10.13│MOTO T190     │邱黃冠仲  │ 350    │
 ├──┼────┼───────┼─────┼────┤
 │13  │93.10.14│BENQ 620      │邱黃冠仲  │ 700    │
 ├──┼────┼───────┼─────┼────┤
 │14  │93.10.21│MOTO V166     │邱黃冠仲  │ 700    │
 ├──┼────┼───────┼─────┼────┤
 │15  │93.10.29│MOTO V8088    │邱黃冠仲  │ 450    │
 ├──┼────┼───────┼─────┼────┤
 │16  │93.11.3.│MOTO V3088    │邱黃冠仲  │ 400    │
 ├──┼────┼───────┼─────┼────┤
 │17  │93.11.4.│NOKIA 8250    │邱黃冠仲  │ 800    │
 ├──┼────┼───────┼─────┼────┤
 │18  │93.11.5.│仁寶 XG66     │邱黃冠仲  │1500    │
 ├──┼────┼───────┼─────┼────┤
 │19  │94.6.21.│SAGEM MYX5-2  │邱黃冠仲  │1800    │
 ├──┼────┼───────┼─────┼────┤
 │20  │94.6.27.│MOTO T171     │柯子群    │1500    │
 ├──┼────┼───────┼─────┼────┤
 │21  │94.6.28.│NOKIA 2650    │柯子群    │1200    │
 ├──┼────┼───────┼─────┼────┤
 │22  │94.6.30.│NOKIA 2650    │黃俊銘    │1300    │
 ├──┼────┼───────┼─────┼────┤
 │23  │94.7.4. │MOTO V170     │邱黃冠仲  │1000    │
 ├──┼────┼───────┼─────┼────┤
 │24  │94.7.4. │MOTO C155     │柯子群    │ 500    │
 ├──┼────┼───────┼─────┼────┤
 │25  │94.7.5. │BIRD SC24     │邱黃冠仲  │ 900    │
 ├──┼────┼───────┼─────┼────┤
 │26  │94.7.6. │三星 T508     │邱黃冠仲  │1000    │
 ├──┼────┼───────┼─────┼────┤
 │27  │94.7.8. │DBTEL 3268    │邱黃冠仲  │ 500    │
 ├──┼────┼───────┼─────┼────┤
 │28  │94.7.8. │NOKIA 3315    │柯子群    │        │
 │    │        │OKWAP A163    │          │ 800    │
 ├──┼────┼───────┼─────┼────┤
 │29  │94.7.9. │國際 X66      │柯子群    │        │
 │    │        │BIRD SC24     │          │        │
 │    │        │NOKIA 6510    │          │        │
 │    │        │BENQ S670     │          │4000    │
 ├──┼────┼───────┼─────┼────┤
 │30  │94.7.12 │NOKIA 6108    │柯子群    │1200    │
 ├──┼────┼───────┼─────┼────┤
 │31  │94.7.14.│PHILPS 630    │柯子群    │        │
 │    │        │BENQ M100     │          │1100    │
 ├──┼────┼───────┼─────┼────┤
 │32  │94.7.22.│NOKIA 8250    │邱黃冠仲  │ 500    │
 ├──┼────┼───────┼─────┼────┤
 │33  │94.7.23.│PANTECT G30   │邱黃冠仲  │900（2張│
 │    │        │              │          │重複）  │
 ├──┼────┼───────┼─────┼────┤
 │34  │94.8.2. │NOKIA 6220    │黃俊銘    │1300    │
 ├──┼────┼───────┼─────┼────┤
 │35  │94.8.13.│NOKIA 3315    │邱黃冠仲  │ 300    │
 ├──┼────┼───────┼─────┼────┤
 │36  │94.8.15.│NOKIA 3330    │邱黃冠仲  │ 300    │
 ├──┼────┼───────┼─────┼────┤
 │37  │94.8.16.│C330/C350     │邱黃冠仲  │300（借 │
 │    │        │              │          │據）    │
 ├──┼────┼───────┼─────┼────┤
 │38  │94.8.30.│ALCATEL       │邱黃冠仲  │1000    │
 └──┴────┴───────┴─────┴────┘


司法院資訊處製作；財團法人民間司法改革基金會備份。
